臺灣高等法院刑事判決　　　　　　　 96年度上更(一)字第290號
上　訴　人　臺灣臺北地方法院檢察署檢察官
被　　　告　甲○○
上列上訴人因被告搶奪案件，不服臺灣臺北地方法院95年度訴字
第231號，中華民國95年8月25日第一審判決（起訴案號：臺灣臺
北地方法院檢察署94年度偵字第 24290號），提起上訴，經判決
後由最高法院發回更審，本院判決如下：
    主  文
上訴駁回。
    理  由
一、公訴意旨略以：被告甲○○與綽號「曼麗」之成年女子，因
    缺錢花用，竟共同基於意圖為自己不法所有之概括犯意聯絡
    ，協議對路人行搶，由甲○○騎乘「曼麗」提供車號BEE-71
    9號機車（係乙○○於民國94年12月21日上午8時許在臺北縣
    新店市○○路○段238號遭人竊取）附載「曼麗」，由「曼麗
    」負責選擇目標及動手行搶，兩人先於94年12月21日中午12
    時30分許，在臺北縣新店市○○○路16巷內，趁戊○○○不
    備之際，搶奪其手上之黑色皮包（內有戊○○○身分證、印
    鑑、健保卡及大眾銀行、華僑銀行、中國信託銀行、富邦銀
    行、台新銀行、聯邦銀行信用卡、PHS行動電話、新台幣1百
    元），得手後，因「曼麗」告知皮包內沒錢，兩人便再於同
    日下午1時40分許，在臺北縣新店市○○路○段97巷內，趁丙○○不備之際，搶奪其右肩皮包（內有丙○○及鄭敦方身分
    證、汽車駕照、印鑑 2個、世華銀行及渣打銀行信用卡、健
    保卡3張、鑰匙、2萬8千元、面額786元之支票等），得手後
    ，2人在臺北縣新店市靠近中和市附近分贓，甲○○分得5千
    元，其餘歸「曼麗」所有。嗣於同年月25日凌晨，因有人檢
    舉甲○○涉嫌違反毒品危害防制條例案件，經警至甲○○家
    中調查，見甲○○與搶奪案件之監視器翻拍照片中之搶奪者
    神似，現場並查扣甲○○所有與上開翻拍照片搶奪者所穿著
    衣物相同之黑色皮衣、藍綠白色襯衫、黃色卡其褲，遂將疑
    似毒品之粉末及甲○○帶回偵訊，因認被告與「曼麗」共同
    涉犯刑法第325條第1項之搶奪罪嫌等語。
二、按犯罪事實應依證據認定之，無證據不得推定其犯罪事實；
    又不能證明被告犯罪者，應諭知無罪之判決，刑事訴訟法第
    154條第2項、第301條第1項分別定有明文。又事實之認定，
    應憑證據，如未能發現相當證據，或證據不足以證明，自不
    能以推測或擬制之方法，為裁判基礎；且認定犯罪事實所憑
    之證據，雖不以直接證據為限，間接證據亦包括在內，然而
    無論直接證據或間接證據，其為訴訟上之證明，須於通常一
    般之人均不致有所懷疑，而得確信其為真實之程度者，始得
    據為有罪之認定，倘其證明尚未達到此一程度，而有合理之
    懷疑存在而無從使事實審法院得有罪之確信時，即應由法院
    為諭知被告無罪之判決，亦經最高法院40年台上字第86號、
    76年度台上字第4986號著有判例意旨可資參照。
三、本件公訴意旨認被告涉有上開犯行，無非以被告在警詢及偵
    訊初訊時之陳述、證人丙○○、翁陳美鳳、吳青熹、丁○○
    、林佳靜之證述、0000000000號行動電話之申登資料及通聯
    記錄、監視器翻拍照片及扣案黑色皮衣、藍綠白色襯衫、紅
    色卡其褲等件為其論據。
四、惟訊據被告甲○○矢口否認有在前揭時、地搶奪行為，辯稱
    ：案發當日均與女友林佳靜在台北縣北新路2段152巷1號1樓
    家中，警察是因伊姐陳貞奚檢舉被告涉嫌毒品案件，而於94
    年12月24日晚上十一點多到被告家中非法搜索逮捕被告，並
    非警察所述同月25日凌晨五時在巷口發現被告行跡可疑時盤
    查主動坦承。被告被逮捕後至翌日（25日）凌晨五時之間，
    警察偵辦人員利用該段時間以不當之強暴、脅迫、利誘方式
    要被告認罪即釋放林佳靜及不移送二人之毒品刑案，被告被
    迫無奈，自忖度先交保再說，才於警訊、檢察官偵查初訊及
    法院為羈押訊問時作非任意性自白。嗣隨即否認涉案，並請
    求檢察官調閱當天被告住家巷口之監視器，因該處是死巷，
    可證明被告當天在家並未外出。至於作案機車是警察自己找
    到後要被告承認並繪路線圖。本件搶案原受理單位為江陵派
    出所，後來頂城派出所查獲丙○○被搶之皮包等贓物棄置在
    果園，通報新店分局鑑識人員到場鑑識，該分局必有責令或
    通報原受理承辦單位江陵派出所警察或刑事偵查員，顯見偵
    辦警員早已知道棄贓車地點，警員作證證言不實在，尋機車
    路線是根據警察指示繪製。該日被告在家中有撥打電話可證
    明，豈有可能於該日下午1時40分行搶後尚能於1時41分27秒
    撥打行動電話；警察自被告家中查扣之上衣和錄影帶明顯不
    符等語。經查：
  (一)本件被告於逮捕後94年12月25日10時、同日11時20分、同日
    16時10分三次警訊筆錄、同日21時43分移送檢察官初訊筆錄
    雖有承認犯前開二件搶案；證人臺北縣政府警察局新店分局
    江陵派出所警員丁○○證稱：當初是被告之姊至派出所報案
    說被告施用毒品，家裡有缽研磨毒品，請警員過去。經其與
    吳青熹警員到達被告住處，被告之姊表示被告尚未回家，其
    等即在巷口等被告。嗣被告與女友返家後，其等前去敲門，
    被告之姊開門讓其等進去，並告以缽放在閣樓上面。其等依
    被告之姊所述位置在閣樓查獲一個缽、幾支針頭、一包糖，
    但沒有毒品，當時有問被告那是什麼東西，被告說是糖，檢
    驗後確無毒品反應。在現場發現被告長相與監視錄影帶拍到
    之搶匪相似，即拿該監視錄影帶翻拍照片請被告之姊指認，
    被告之姊一眼就認出說是被告。後來拿照片給被告看，被告
    也承認是他。被告承認以後，並說出逃逸路線，且帶警去查
    贓。當要上碧潭橋時，其等走上面，被告還說不對，說要走
    下面機車道才對。其等到現場後沒有找到皮包，只有找到機
    車，在被告說出該丟棄贓物地點前，並不知道該地點。當時
    尚不知被害人丙○○的皮包已經找到，是後來通知被害人丙○○來製作筆錄時，才據丙○○告知已領回皮包等情（見第
    24290號偵查卷第 123至125頁、原審卷第72至74頁、本院上
    訴卷第72至75頁）、警員吳青熹證稱：被告之姊檢舉被告涉
    嫌施用毒品，等到被告回家之後才去查證，在被告家沒有查
    到毒品，因經檢驗沒有毒品反應，是白糖。由於隨身攜帶有
    轄區搶案的照片，被告之姊認係被告，後來向被告提起，被
    告承認是其所犯，並說出逃逸路線，由丁○○依其所述繪製
    逃逸路線圖，並有到贓物丟棄地點。是在被告所述丟棄皮包
    約10公尺處找到作案之機車，本來是要被告帶警方找皮包，
    結果在附近發現機車。當時出去查贓時，還不知道被害人丙○○已經領回皮包，後來才知道發現贓物的人通知偵查隊，
    偵查隊通知被害人領回，但偵查隊沒有通知派出所，其等是
    請被害人丙○○來製作筆錄指認被告時，才知道被害人已經
    領回皮包等情（見第 24290號偵查卷第76至77頁、本院上訴
    卷第73頁反面至第75頁）。惟查證人即檢舉被告施用毒品而
    員警才查獲本件之被告之姊陳貞奚，業於偵訊時證稱：「（
    問：本次被告被抓，你如何報警？）（答：12月初，我報警
    甲○○吸毒，但沒有找到證據警察就走了，到12月24日因為
    我找到一個缽，缽裡面有白粉，我嚐它的味道苦苦的，麻很
    久，我刮下來二公克，就叫警察來，大約是晚上10點半報警
    的，警察說已經有證據了，請我於甲○○回家時打電話給他
    們，甲○○在12點10分回到家，我打電話給警察，有 2個制
    服、 2個便衣到我家裡，到甲○○房間把他壓住，在甲○○
    鐵桌的抽屜裡找到缽，是我告訴警察在抽屜裡的，後來警察
    又在他房間找到二個針筒，林佳靜是12點10分和甲○○一起
    回家．．．這時候我17歲的兒子董子齊發現在他房間門的畫
    板後面有一包白粉及二支針筒，我兒子很生氣，他以為甲○○要誣陷他，所以我把這包白粉交給警察，警察找到東西就
    在門外10公尺二個便衣警察又進來，拿一張傳真照片問我是
    否甲○○，我說這個很像甲○○，相似度有 90%，警察就開
    始叫我們搜甲○○的衣服，有收集到外套、褲子、上衣，白
    襪和鞋子沒有找到，我問警察什麼事情，警察跟我說是搶案
    ，我嚇一跳．．．）」等語（見偵卷第84、85頁），證人陳
    貞奚前述關於本件查獲經過之證詞，核與證人即當日與被告
    一同為員警帶往警局之林佳靜於偵訊時證稱之情節相符（見
    偵卷第90頁），而證人即承辦員警吳青熹亦證稱：「（問：
    本案如何查獲？）（答：有人檢舉，就是他姊姊檢舉。）．
    ．．（問：是否筆錄做好後，才叫被告唸？）（答：不是，
    我們先把要問的問題概略打好，回答的部分是之後問他的時
    候才打上去）（問：去搜索當天及做筆錄當天有無錄影？）
    （答：沒有。）」（見偵卷第76、77頁）。綜此，本件既由
    證人陳貞奚報警處理被告吸用毒品案，承辦員警始前往被告
    家中，則刑事案件報告書及被告警詢筆錄上所載：「（問：
    警方查獲你當時之情形為何？）（答：當時我一人在新店市
    ○○路○段152巷口閒晃，警察將我攔下盤查並拿相片讓我指
    認，我當場向警方坦承相片中前座機車的男子是我本人、後
    座為綽號『曼麗』的女子，並當場向警方坦承相片中拍攝地
    點所發生的機車搶案是我與綽號『曼麗』的女子兩人共同作
    案的。我便主動帶同警察至我住處新店市○○路 ○段152巷1
    號 1樓起獲當日搶奪他人財物所穿之衣褲，及當日搶奪後逃
    逸之路線與丟棄搶得之物品）」之內容（見偵卷第 2、11頁
    ），即與事實不符。是本件警詢筆錄既未全程連續錄音或錄
    影，且有前述之瑕疵，則該警詢筆錄關於被告自白之陳述，
    即非可採。
  (二)被告於警詢及第一次檢察官偵訊時雖自白有為本件犯行，惟
    被告在警詢時關於查獲經過及逃逸路線之自白有所瑕疵，已
    如前述。而被告第一次在檢察官偵訊時所稱：「（問：警方
    如何查獲）（答：當時深夜4、5點我在巷口徘徊，警方走過
    來盤問我，這麼晚在這邊做什麼，後來並拿搶案照片給我指
    認，我就說這就是我，並主動到派出所做筆錄）」等語（見
    偵卷第59頁），亦顯與前述證人林佳靜、陳貞奚、吳青熹之
    證述不符。又本件被告已有多次施用毒品之前科犯行，最後
    一次係於94年7月20日下午4時45分許在臺北市○○區○○路
    3 段206巷10弄5號前為警查獲（見原審法院95年度簡上字第
    2 號刑事判決），且查獲當日亦係被告之姐向員警檢舉被告
    施用毒品，而依證人陳貞奚前述之證詞，查獲當日在被告住
    家中有扣得注射針筒，則承辦員警何以未對被告施以尿液檢
    驗，顯見被告辯稱承辦員警向其表示坦承搶奪犯行即不移送
    毒品部分，尚非全然無據。況被告於警詢、偵訊後之同日原
    審法院羈押訊問時，即陳稱：「（問：是否有在94年12月21
    日在新店市○○路○段238號前、二十張路16巷、北新路 2段
    97巷行搶？）（答：我只有搶二次，我承認搶的二次都是曼
    麗搶的，警察只有在錄影帶看到照片說是像我就說是我做的
    ，其實我都沒有做，我只是配合警方。）（問：你在檢察官
    那邊不是有承認嗎）（答：我本來想說在檢察官那邊可以交
    保，再來翻供作無罪抗辯，我現在想一想在警察局的時候，
    我都跟警察說沒有）（提示車號BEE─719號照片問：照片中
    是否你本人？）（答：是我本人沒錯，照片是警察叫我站在
    機車旁邊照相，我不知道機車是怎麼來的，錄影帶裡面的照
    片雖然跟我長得很像，但是那個人不是我，我在警察局怎麼
    講，他們都不相信）」（見偵卷第103、104頁），顯見被告
    在警詢、偵訊後隨即否認犯行。綜此，被告在警詢、偵訊時
    之自白不僅前後不一，且有諸多與事實不符之處，且承辦員
    警在本件辦案方式亦有諸多可疑之處，則被告在警詢、偵訊
    時之自白，尚難據為對被告不利之認定。
  (三)證人林佳靜業於偵訊時結證稱：「（問：警察來之後情形如
    何？）（答：一進來就把被告壓在床鋪，警察沒有穿制服，
    一共二位，然後把我們手機關掉，就開始搜，其中一個比較
    瘦的警察說被告很像照片內的那個男孩子，看鼻子就知道是
    他，警察還是一直在搜，我們就很莫名其妙，我看被告一下
    ，被告就聳肩，後來警察就問被告有無犯案，被告說沒有，
    警察說『就是你還不承認』，警察當時說『二十張路有發生
    搶案』，之後警察就把我們帶回派出所，警察說我是搶案後
    座那名女子，之後就回派出所，在派出所才看到搶奪案的照
    片，並要我們承認，我說又不是我們做的，我為什麼要承認
    ，警察說我嘴巴很硬，並把我手扣往頭後方拉，我手要往前
    ，他們又不准，那個比較瘦的警察又把我帶回被告家搜衣服
    ，搜被告的衣服中很像搶奪案的皮衣、上衣、褲子，我說看
    鞋子就知道不是被告，因為搶奪案照片中的鞋子，被告沒有
    。‧‧‧‧）（問：21日當天你跟甲○○在何處？）（答：
    我們當天在被告家中睡覺，到傍晚才出去）（改稱：當天我
    們整天沒出去，隔天才出去。）」（見偵卷第90、91頁），
    而經公訴人調閱證人林佳靜所使用中華電信公司0000000000
    號行動電話之通聯記錄，21日當日該行動電話計有17通之通
    聯顯示，最早一通為上午1時52分26秒，最後一通為下午6時
    22分49秒，而其17通之通聯基地台位置均位於被告住家附近
    之新店市○○路55─57號12樓頂，此有中華電信公司行動電
    話資料查詢表在卷可證（見偵卷第 116頁）。綜此，當日與
    被告在一起之證人林佳靜既證稱二人當日並未外出，且承辦
    員警復未查獲作案之鞋子，則被告是否有為本件搶奪犯行，
    亦非無疑。
  (四)被告所持有之臺灣大哥大公司0000000000號行動電話，在被
    告於北新路2段152巷1號1樓之住處、被害人乙○○機車於安
    康路1段238號之被竊處、被害人戊○○○於二十張路16巷之
    被搶處、被害人丙○○於北新路 2段97巷之被搶處等地使用
    行動電話時，其手機訊號接收之基地台位置，均如附表所示
    等情，業經公訴人向臺灣大哥大公司函詢屬實，此有該公司
    傳真函文在卷可稽（見偵卷第146─1頁），而被告於發生搶
    案當日計有6通受話及撥打記錄，其中上午1時45分23秒、下
    午10時25分14秒（含轉接記錄上共顯示 2次）、下午10時26
    分22秒之通聯基地台均在新店市○○路○段108─817號8樓，
    其餘下午1時1分29秒、下午 1時41分27秒（距離被害人丙○○在臺北縣新店市○○路 ○段97巷內被搶時間不到1分半鐘）
    、下午 5時40分15秒之通聯基地台則均在新店市○○路48號
    ，此亦有臺灣大哥大公司之傳真函文附卷可佐（見偵卷第14
    9頁）。被告於案發當日下午 1時1分29秒、1時41分27秒、5
    時40分15秒之行動電話通聯記錄基地台既均在新店市○○路
    48號，顯見被告當日下午所處之位置，應均在同一地點或該
    基地台接收訊號可及之處，則被告之警詢筆錄載明被告於當
    日下午1時40分許在新店市○○路○段97巷搶奪被害人丙○○
    後，即駕車左轉中正路、右轉北新路 1段、直行過碧潭橋往
    安康路1段、左轉安康路 1段281巷12弄將行搶後不要之物品
    丟棄果園，換綽號「曼麗」之女子騎機車到新店市○○路 ○
    段靠中和市附近分手等情，即非可採。
  (五)證人即被害人戊○○○於原審審理時證稱：「（問：被搶時
    有幾人搶你？）（答：我不知道，我當時買許多水果，因為
    被搶時，我手麻住很久，在那時候才發現水果散落一地，之
    後才驚覺是搶劫，後來要找皮包找鑰匙，發現皮包不見了，
    才知道是搶劫，搶我的人是逆向騎車，他是從我左後方過來
    搶我的。）（問：無法確認當時是幾人搶你？）（答：沒有
    辦法，我發現時已經離我一段距離，我只知道是摩托車）」
    （見原審卷第78頁），被害人翁美鳳自警訊至本院審理中，
    除證明於前揭時、地被搶外，均稱因發現被搶時，已距離一
    段距離，只看到背部沒有看到搶犯臉部，而無法指認是否為
    本案被告所為。
  (六)至於被害人丙○○雖於偵查中證稱：「我在警局看錄影帶，
    格放到最大讓我指認，才看戴安全帽的被告的臉孔很清楚，
    我才確定是甲○○」，惟又稱：「警察問我搶犯的外型，我
    只知道二人都戴安全帽，騎車的戴全罩的，後座的戴半罩的
    ，．．．坦白講看不到前座的臉，．．．」。於原審中證稱
    ：「在12月25日凌晨，警察通知我搶我的人被查獲，要我去
    派出所指認，因為當時被搶的時候有錄影帶，我們去里長那
    邊調錄影帶，當時錄影帶有將影像放大，所以當時看到他時
    ，警察有要我側面看他，再看電腦裡格放大的照片，因為格
    放的很大，所以看得出是同一人」，但又稱：「我有看到他
    的背影，是二個人騎摩托車，有正面看到女子的臉，我大叫
    女子有回頭看，所以有看到，騎機車的人我只有看到戴安全
    帽，背影對著我」。於本院更審中則證稱：「我百分之九十
    肯定是他，因為他是戴半罩式安全帽，我是看到錄影帶的影
    像，我被搶的經過都有拍下來，將影像放到最大，我確定搶
    匪的眼神跟被告相同，我在警局看的錄影帶比庭上的照片看
    得清楚」。惟經原審法院依職權將員警所轉錄存檔監視器翻
    拍照片之磁碟片送請法務部調查局鑑定，該局亦函覆：「送
    鑑之磁碟片經檢視後，發現檔案照片中之機車駕駛人影像模
    糊，雖經放大亦無法辨識，故本案歉難鑑定」，此有該局95
    年7月12日調科柒字第09500316880號函在卷可稽（見原審卷
    第 104頁），本院並當庭勘驗該磁碟之影像，無論是放大格
    或小格，確均無法清晰辨識影像上之面孔是否與被告相同。
    本院對被害人丙○○質以「你在地院作證時表示，只有看到
    被告背影，並沒有看到被告之正面，有何意見？」，該被害
    人答稱：「是的，警察打電話告訴我，被告有帶他到丟棄贓
    車的地方去取贓車，警察說已經找到嫌犯，請我去指認，棄
    贓車的地點與找到我皮包的地方相同，被告在五點多至十一
    點多我離開警察局之前都沒有否認犯案，被告在樓上，我在
    一樓製作筆錄，被告有下來上廁所過，警察藉著被告下來時
    有讓我指認，當場有對著搶案錄影帶與被告核對，我看起來
    有百分之85以上是相符的。」惟前開監視器所錄影像既模糊
    無法辨識，再由監視器翻拍本件搶案之照片（見偵卷第53頁
    ），與本件扣案之被告所有藍綠白色襯衫（見偵卷第44、45
    頁）加以對照，顯見兩者之白色條紋部分有明顯不符，亦即
    翻拍照片中搶匪所穿之襯衫，係白色細邊之條紋，與扣案被
    告所有襯衫全件係以白色為主色，再滾以黑色細邊之條紋，
    有明顯之不符（至於皮衣及卡其褲，因影像模糊而無法比對
    ）。有關被害人丙○○遭搶之皮包等物雖經台北縣警察局新
    店分局鑑識人員於發現該被棄贓物後到現場採證鑑識結果，
    並未採得被告之指紋等跡證，亦經該分局先後於95年12月13
    日、96年8月13日以北警店刑字第0950058059號、第0960039
    042 號函覆本院在卷可稽。故被害人既稱被搶時只看到搶犯
    背面，未看到正面臉部，則前開看起來百分之85以上是相符
    的云云，尚難認為無瑕疵，而採為定罪之證據。
五、綜上所述，本件相關證據既有前揭合理懷疑存在，無從使本
    院得認被告為有罪之確信，復查無其他積極證據足認被告有
    被訴犯行，揆諸前開規定及判例意旨，被告犯罪應屬不能證
    明，原審因而為無罪之諭知，核無不合。檢察官上訴，仍執
    前開公訴時之證據指摘原判決不當，不足採取。上訴應認為
    無理由，應予駁回。
據上論斷，應依刑事訴訟法第368條，判決如主文。
本案經檢察官黃柏齡到庭執行職務。
中　　華　　民　　國　　96　　年　　10　　月　　25　　日
                  刑事第十九庭  審判長法　官 尤豐彥
    　　　　　　　　　　　　　　      法　官 黃金富
　　    　　　　　 　 　　　　　　　　法　官 魏新國
以上正本證明與原本無異。
檢察官如不服本判決，應於收受送達後十日內向本院提出上訴書
狀，其未敘述上訴之理由者並得於提起上訴後十日內向本院補提
理由書（均須按他造當事人之人數附繕本）。
被告不得上訴。
                                      書記官 洪雪娥
中　　華　　民　　國　　96　　年　　10　　月　　25　　日
附表：
┌──────────────┬─────────────┬─────────────┐
│                            │     訊號強度１           │     訊號強度２           │
│   手機位置                 ├────┬────────┼────┬────────┤
│                            │cell id │     地址       │cell id │     地址       │
├──────────────┼────┼────────┼────┼────────┤
│1.新店市○○路○段152巷1號1樓│ 12592  │台北縣新店市北新│ 12481  │台北縣新店市北2 │
│                            │        │路2段173-2號    │        │段108-817號     │
│                            │        │                │        │
├──────────────┼────┼────────┼────┼────────┤
│2.新店市○○路○段238號      │ 13902  │台北縣新店市安興│ 18061  │台北縣新店市安康│
│                            │        │路1號           │        │路2段1-3號      │
├──────────────┼────┼────────┼────┼────────┤
│3.二十張路16巷              │ 13802  │台北縣新店市北新│ 13802  │台北縣新店市北新│
│                            │        │路3段145號      │        │路3段145號      │
├──────────────┼────┼────────┼────┼────────┤
│4.北新路2段97巷             │ 12483  │台北縣新店市北2 │ 12481  │台北縣新店市北2 │
│                            │        │段108-817號     │        │段108-817號     │
└──────────────┴────┴────────┴────┴────────┘
